【裁判字號】    94,上訴,1636
【裁判日期】    950323
【裁判案由】    殺人未遂
【裁判全文】
臺灣高等法院高雄分院刑事判決        94年度上訴字第1636號
上  訴  人
即  被  告  甲○○
                    巷10號
                    （現於臺灣高雄第二監獄另案執行中）
指定辯護人  陳聰敏 律師
上列上訴人因殺人未遂案件，不服臺灣高雄地方法院94年度訴字
第2504號中華民國94年6 月30日第一審判決（起訴案號：臺灣高
雄地方法院檢察署94年度偵字第12762 號），提起上訴，本院判
決如下：
     主  文
原判決撤銷。
甲○○殺人未遂，累犯，處有期徒刑伍年肆月。
     事  實
一、甲○○前因違反毒品危害防制條例案件，經臺灣高雄地方法
    院以90年度訴字第2388號判決判處有期徒刑7 月確定，於民
    國92年8 月10日執行完畢出監，嗣又因施用第一、二級毒品
    ，經同法院93年度訴字第875 號判決判處有期徒刑1 年、4
    月，應執行有期徒刑1 年2 月，經本院駁回上訴確定（尚未
    執行完畢）。詎其仍不知悔改，於94年3 月24日上午9 時許
    ，在高雄市○鎮區○○路182 號後方之瑞崗公園（以下簡稱
    瑞崗公園）內，向友人丙○○借錢被拒，乃心生不滿，先行
    騎機車離去，俟於同日11時50分許，甲○○即將長約三、四
    十公分鐵製刀器1 把置於所騎乘機車之腳踏板上，返回瑞崗
    公園，見丙○○仍在該處，乃基於殺人之故意，口喊「要你
    死（台語）」，並以右手持該刀器高至頭部高度，由上向下
    朝丙○○之頭部猛力砍殺2 刀，因丙○○見狀閃避不及，而
    左手阻擋於頭部上方，因而遭致砍中左手臂2 刀，其因而受
    有左手尺骨開放性骨折併尺側伸腕肌部分斷裂（即韌帶斷裂
    ）2 處（1 處為長10.5公分之裂口、1 處長為4.6 公分之裂
    口），甲○○猶未罷休，於丙○○返身欲逃離而倒地之際，
    又壓住倒地之丙○○，並再以該刀器向丙○○之左腰部及右
    腰部各砍殺1 刀，致丙○○受有左腰部裂傷7.2 公分及右腰
    部裂傷12公分等處傷害，幸經公園內之不詳姓名之人即時送
    往國軍高雄總醫院急救，始倖免於難，甲○○則趁隙逃逸無
    蹤。
二、案經丙○○訴由高雄市政府警察局前鎮分局移送臺灣高雄地
    方法院檢察署檢察官偵查起訴。
    理  由
壹、證據能力之論述：
一、被害人丙○○於警詢之陳述係被告以外之人於審判外之陳述
    ，其性質雖屬傳聞證據，依刑事訴訟法第159 條第1 項規定
    ，原則上不得作為證據，且檢察官未能證明有符合刑事訴訟
    法第159 條之1 至之4 之情形，惟檢察官、辯護人及被告於
    原審法院及本院調查證據時，均明知上開證據有上開第159
    條第1 項不得作為證據之情形，而未於言詞辯論終結前，對
    該證據之證據能力聲明異議，依同法第159 條之5 第2 項視
    為有同條第1 項之同意，本院審酌該陳述之作成，並無證據
    證明有何違法取證之情事，且經被詢問人即丙○○本人簽名
    及按捺指印，適合作為證據，上開警詢陳述應具有證據能力
    。
二、被害人丙○○國軍高雄總醫院之診斷證明書、國軍高雄總醫
    院94年8 月10日醫慈字第0940003383號函（下稱國軍高雄總
    醫院函）所附急診室急診護理評估表、病歷紀錄單，及高雄
    市政府消防局消分（小）第0321-9號救護紀錄表（下稱救護
    紀錄表）各1 份，均為從事業務之人於業務上或通常業務過
    程所須製作之紀錄文書、證明文書，因係於通常業務上不間
    斷而規律之記載，記錄時亦無預見日後將作為證據之偽造動
    機，其虛偽之可能性較小，而無顯不可信之特別情況，依刑
    事訴訟法第159 條之4 第2 款均應有證據能力。
三、原審法院以94年8 月2 日雄院貴刑開94年度訴字第2504號字
    第34742 號函囑託國軍高雄總醫院就丙○○所受傷害，鑑定
    該等傷害係刀子（銳器）或鐵片（鈍器）所造成？及何者可
    能性較高？（見原審卷第39頁），該醫院以上開94年8 月10
    日醫慈字第0940003383號函覆所載：「依傷口骨折及韌帶斷
    裂情況，以銳器可能性較高。」等內容，應屬機關鑑定意見
    ，依刑事訴訟法第208 條，準用同法第206 條之規定，其鑑
    定意見自得以書面報告，且依第208 條之規定，同法第202
    條關於鑑定人應具結之規定於機關鑑定之情形並無準用之明
    文，故本件國軍高雄總醫院之機關鑑定無庸具結。從而，此
    鑑定之書面報告自得作為證據。
四、被害人於檢察官偵訊時，就被告之犯罪事實為陳述，其地位
    即與證人無異，自應依法具結以擔保其所為證述之真實性。
    證人依法應具結而未具結者，其證言不得作為證據，刑事訴
    訟法第158 條之3 定有明文，此為證據絕對排除之規定，縱
    當事人及辯護人同意作為證據，亦無證據能力。本件被害人
    丙○○於檢察官偵訊中，就被告犯罪相關事實為陳述，其地
    位即為證人，依同法第186 條第1 項之規定，即應具結，然
    其並未具結，此經本院詳閱94年度偵字第12762 號全卷無訛
    ，依上開說明，自不得作為證據。
貳、實體部分之論述：
一、訊據被告甲○○固坦承有本件持兇器砍傷被害人丙○○之行
    為，惟否認有殺人故意，辯稱：伊當時是飲酒過量，不知發
    生何事，且其持以攻擊丙○○者係在案發現場之瑞崗公園地
    上撿獲之鐵器，厚度約0.5 公分，不銳利，長約30-40 公分
    ，扁型微彎，無把手，並非刀器，伊當時無意攻擊被害人頭
    部，並無殺死丙○○之故意等語（見原審卷第32、80頁、本
    院卷第28頁）。
二、惟查：
（一）本件被告與被害人丙○○雖均陳稱案發時間為94年3 月24
      日下午3 時許（見原審卷第71頁、本院卷第28頁），惟被
      害人丙○○於警詢時陳稱：被告於94年3 月24日上午9 時
      許，在瑞崗公園內，向伊借錢被拒，乃心生不滿，先行騎
      機車離去，俟於同日11時50分許，始攜帶本件刀器對伊砍
      殺等情明確（見警卷第3 頁），且卷附上開「救護紀錄表
      」所載出勤通知時間94年3 月24日11時53分，到達現場時
      間11時59分，離開現場時間12時07分，到院時間12時20分
      （見原審卷第48頁）；上開國軍高雄總醫院函所附急診室
      急診護理評估表所載被害人到院時間為同日12時18分，電
      腦條碼記錄初診「94\03\24 12 ：19」（見原審卷第46頁
      ），足見被害人丙○○於警詢所稱被告砍殺伊之時間為該
      日11時50分許應屬可信，起訴書認本件案發時間為94年3
      月24日下午3 時許，尚有誤會。被害人於原審雖改稱：「
      （檢察官問：具體狀況？）我拒絕被告之後，被告就開始
      生氣就罵我，罵完之後，被告就拿一把亮亮的器物追殺我
      ，我知道是鐵製品。」、「（檢察官問：被告的器物是罵
      完之後立刻從身上拿出來還是去別的地方拿的？）去其他
      地方拿的。」等語（見原審卷第71頁），而與上開警詢所
      述：被告心生不滿騎機車離去後，俟於同日11時50分許，
      始攜帶本件刀器對伊砍殺等情固有歧異，惟按被害人於原
      審證述之日期為94年9 月14日，距離案發之日已近半年，
      記憶難免有誤，此觀之其於原審對案發時間誤稱為下午3
      、4 時即可明瞭。反觀被害人警詢日期為94年3 月31日，
      距離案發之同年月24日僅1 星期，記憶應甚清晰，此觀之
      被害人於上開警詢，精確陳述被告行兇時點為上午11時50
      分許即可明白。又被告持兇器砍殺被害人既屬事實，就被
      害人而言，被告究係借錢被拒，騎機車離開後，又騎機車
      返回持該兇器對之為砍殺，抑或當場向其借錢遭拒，即就
      地撿取兇器為之，並無差別，被害人自無虛構被告究係借
      錢被拒，騎機車離開後，又騎機車返回持該兇器對之為砍
      殺等情節之必要，故被害人上開警詢所述應較可信。被告
      於94年3 月24日上午9 時許，在瑞崗公園內，向伊借錢被
      拒，乃心生不滿，先行騎機車離去，俟於同日11時50分許
      ，始攜帶本件刀器對伊砍殺等情，足堪認定。
（二）被害人丙○○遭被告持兇器砍殺，致受有左手尺骨開放性
      骨折併尺側伸腕肌部分斷裂（即韌帶斷裂）2 處（1 處為
      長10.5公分之裂口、1 處長為4.6 公分之裂口）、左腰部
      裂傷7.2 公分及右腰部裂傷12公分等處傷害，業經丙○○
      於警詢指述綦詳（見警卷第3 頁），且為被告所不否認，
      並有國軍高雄總醫院之丙○○診斷證明書1 份附卷可稽（
      見警卷第14頁），此部分事實應已明確。又上開國軍高雄
      總醫院函亦稱：「依傷口骨折及韌帶斷裂情況，以銳器可
      能性較高。」等語明確。衡情，被告若果持厚度約0.5 公
      分不銳利之鐵器攻擊被害人，亦無可能造成上開各處裂傷
      ，其所辯顯無足採。被告所持鐵器為鋒利之銳器應可認定
      。參以證人即被告之同居人乙○○於本院證稱：被告當時
      所持鐵器係有手把等語（見本院卷第69頁），及被害人丙○○於原審證稱：被告係拿一把亮亮的器物追殺伊，伊知
      係鐵製品等語，被告持以砍殺被害人之鐵器應係刀器無疑
      。就此被告雖以：該鐵器無手把，應該不銳利，否則伊自
      己之手亦會受傷云云為辯（見原審卷第80頁），然被告所
      持砍殺丙○○之鐵器係鋒利之銳器已如上述，依丙○○受
      其砍殺，因而受有左手尺骨開放性骨折併尺側伸腕肌部分
      斷裂（即韌帶斷裂）2 處（1 處為長10.5公分之裂口、1
      處長為4.6 公分之裂口）觀之，被告揮砍之力道甚大，則
      其執鐵器之手必緊握始能為之，該鐵器若無手把，則被告
      緊握該鐵器之手必然受有割裂之傷，被告之手既未因此受
      傷，益見證人乙○○上開所證被告所持鐵器車手把等情屬
      實，且該鐵器既係鋒利之銳器，若無手把，被告強忍緊握
      之疼痛，持以揮砍被害人，亦與事理顯有違背。準此，被
      告此部分辯詞並無可採，被告持以砍殺丙○○之鐵器為長
      約30-40 公分銳利之刀器，應堪認定。又被告左手雖有受
      傷，然受傷之部位係左掌背食指與大拇指之間虎口上方，
      延伸至手腕背面，長約5 公分，此業經本院當庭勘驗無訛
      ，且被告係慣用右手之人，亦經其供承明白（見本院卷第
      81 頁）， 被告傷在左手，且傷口自左手掌之背面虎口上
      方延伸至手腕背面，顯非手握利器所造成之傷害甚明。參
      以被告於原審所辯：該鐵器應該不銳利，否則伊自己之手
      亦會受傷等語（見原審卷第80頁），足認被告之手並未因
      握持砍殺被告之鐵器而受傷，辯護人於本院審理中以：被
      告手有流血受傷，可知被告所持鐵器並無手把，始會造成
      此一傷害云云為辯，顯非可採。此外，關於被告所持刀器
      是否為西瓜刀一節，丙○○雖曾於警詢陳稱：被告係持西
      瓜刀對伊砍殺等語（見警卷第3 頁）；惟於原審又改稱：
      被告所持應非西瓜刀，因為當時我很害怕，所以急著離開
      ，沒有看清楚，沒有注意等語，其就被告所持是否為西瓜
      刀前後證詞反覆，且一般人遭人持刀砍殺，情況危急，未
      能精確描述砍殺者所持刀械之種類，亦與常情無違。自難
      僅以被害人於警詢之指述，逕認被告所持確為西瓜刀。
（三）關於被告砍殺被害人之過程，被害人於警詢陳稱：被告直
      接持刀攻擊其頭部，伊用左手擋，造成左手骨折等語（見
      警卷第3 頁），並於原審審理中證稱：「（審判長問被告
      ：第一次出手是攻擊你的何處？）被告手舉高，所以我直
      覺被告要揍我，所以我就把左手舉高，我左手舉高的時候
      受傷的」（見原審卷第75頁），核與證人乙○○於本院所
      稱：「（被害人看到被告拿鐵器砍他，他為何還敢用手擋
      ？）可能是直覺的反應，他從胸前往上擋至頭部，但他用
      手左或又手擋我不記得（證人當庭模擬被害人以手擋被告
      兇器的動作）」、「（被害人手是由胸往頭擋，被告的鐵
      器如何砍？）他是從他自己約頭部的位置由上往下揮（經
      證人當庭模擬被告當時的動作）」等語大致相符，被告持
      長約30-40 公分銳利之刀器，高舉至約被告頭部之高度，
      由上往下揮砍，而被害人情急之下，左手自胸前上舉至頭
      部抵擋被告之刀器，致被害人左手尺骨開放性骨折併尺側
      伸腕肌部分斷裂（即韌帶斷裂）2 處（1 處為長10.5公分
      之裂口、1 處長為4.6 公分之裂口）之事實應堪認定，被
      害人若未即時以左手抵擋被告由上而下揮砍之傷器，其頭
      部必遭被告砍中，應屬無疑，被告辯稱：伊並未拿東西朝
      被害人頭部砍殺云云，顯非實在。按頭部乃人體致命部位
      ，且相鄰之頸部稍受利器切割，極易造成頸部動脈出血死
      亡，此為一般智識之人所明知，被告為成年男子自無不知
      之理。其正值壯年（57年6 月14日生，案發當時為35歲）
      ，而以本件長約30-4 0公分之銳利刀器，由上而下朝被害
      人頭部揮砍，自足以造成被害人頭部重創，連帶頸部動脈
      破裂，而生死亡之結果，被告明知而決意為此砍殺之行為
      ，且連續朝被害人頭部砍殺2 刀，致被害人抵擋之左手尺
      骨開放性骨折併尺側伸腕肌部分斷裂（即韌帶斷裂）2 處
      （1 處為長10.5公分之裂口、1 處長為4.6 公分之裂口）
      ，其殺意甚堅，用力甚猛，已屬顯然，被告殺人犯意自屬
      明確，其所辯無殺人故意云云，並非可採。此外，被告砍
      中被害人左手臂2 刀後，仍續砍殺被害人左、右腰部各一
      刀，此為被告坦承在卷（見原審卷第34頁），並經證人乙○○於本院審理中亦證稱：被害人被砍中左手後，有倒在
      地上，被告壓住被害人，朝被害人腰部砍了2 、3 下等語
      明確（見本院卷第71、72頁），此益足徵被告於案發當時
      確有殺死被害人丙○○之犯意。乙○○就此情節雖又稱：
      被告係為阻止被害人叫在場之友人來幫忙，始於被害人倒
      地後，壓住被害人等語，惟縱認被害人當時確有向在場之
      友人求援，被告繼續壓住被害人並砍傷被害人腰部之行為
      ，亦顯無從產生阻止被害人求援之效果，乙○○此部分證
      詞尚無可採。
（四）被告雖辯稱：伊當時飲酒過量，不知自己所為何事云云，
      惟按被告係騎機車離開瑞崗公園後，又騎機車返回該公園
      砍殺被害人已如前述，被告既能騎機車往返，足見其並無
      不知其所為何事之情形。又被告向被害人借錢當時，雖有
      微醺，精神狀況不是很好，然仍可自己正常走路等情，已
      經被害人於原審審理中結證明確（見原審卷第71頁），參
      酌乙○○於本院所稱：被告砍殺被害人後，即先行騎機車
      離開，伊亦隨後自行騎機車離開，2 人騎了3-5 分鐘，將
      機車停於瑞隆派出所附近，再至高雄市阮綜合醫院就診後
      ，又返回該公園看被害人有無事情等情（見本院卷第
      73-75 頁），亦足認被告於案發前雖有飲酒，然對外界事
      物之認知能力並未顯低於一般人，故未有精神耗弱或心神
      喪失之情事，被告所辯顯不足採。
（五）綜前所述，被告所辯無殺人犯意云云，不足採信，本件事
      證明確，被告犯行洵堪認定。
三、核被告所為，係犯刑法第271 條第2 項、第1 項之殺人未遂
    罪。被告前因違反毒品危害防制條例案件，經法院以90年度
    訴字第23 88 號判決處有期徒刑7 月確定，於民國92年8 月
    10日執行完畢出監，有台灣高等法院被告前案紀錄表可按（
    見本院卷第15頁背面），其於有期徒刑執行完畢後5 年內再
    犯有期徒刑以上之罪，為累犯，有期徒刑部分應依刑法第47
    條規定加重其刑，法定刑為死刑、無期徒刑部分則不得加重
    。被告著手於殺人行為構成要件之實行，而未致告訴人死亡
    之結果，其行為尚屬未遂，爰依刑法第26條前段之規定減輕
    其刑，並先加後減之。原審對被告論罪科刑，固非無見，惟
    原判決認定被告砍殺被害人之時間為94年3 月24日下午3 時
    許，認定事實已有未合；上開國軍總醫院94年8 月10日醫慈
    字第0940003383號函覆所載：「依傷口骨折及韌帶斷裂情況
    ，以銳器可能性較高。」等內容，應屬機關鑑定意見，依刑
    事訴訟法第208 條，準用同法第206 條之規定，其鑑定意見
    自得以書面報告，而得作為證據，已如前述。原判決認此部
    分函覆內容為刑事訴訟法第159 條之4 第2 款所定之「從事
    業務之人於業務上或通常業務過程所須製作之紀錄文書或證
    明文書」亦有誤會；被害人丙○○於檢察官偵訊中所為陳述
    並未具結，原判決將此陳述引為認定被告犯罪之證據，與刑
    事訴訟法第158 條之3 之規定亦有違背。被告仍執前詞，否
    認犯罪，其上訴固無理由，惟原判決既有上開違誤，自應由
    本院撤銷改判。爰審酌被告僅因向被害人借取金錢遭拒，即
    萌生殺意，持鋒利之刀器砍殺被害人，對他人生命身體法益
    危害至深，且事後飾詞狡辯，惟念被告已與告訴人和解，賠
    償被害人之醫療費用等一切情狀，量處如主文第2 項所示之
    刑。被告犯罪所用之刀器1 把並未扣案，且尚無證據證明為
    被告所有，爰不予宣告沒收。
據上論斷，應依刑事訴訟法第369 條第1 項前段、第364 條、第
299 條第1 項前段，第271 條第2 項、第1 項、第26條前段、第
47條，判決如主文。
本案經檢察官林應華到庭執行職務。
中    華    民    國    95    年    3     月    23    日
                  刑事第八庭    審判長法  官  李炫德
                                      法  官  李淑惠
                                      法  官  蔡國
以上正本證明與原本無異。
如不服本判決應於收受本判決後10日內向本院提出上訴書狀，其
未敘述上訴理由者，並得於提起上訴後10日內向本院補提理由書
狀（均須按他造當事人之人數附繕本）「切勿逕送上級法院」。
中    華    民    國    95    年    3     月    23    日
                                      書記官  邱麗莉
附錄本判決論罪科刑法條：
中華民國刑法第271條
(普通殺人罪)
殺人者，處死刑、無期徒刑或十年以上有期徒刑。
前項之未遂犯罰之。


司法院資訊處製作；財團法人民間司法改革基金會備份。
